【裁判字號】    91,重訴,70
【裁判日期】    920320
【裁判案由】    損害賠償
【裁判全文】
臺灣嘉義地方法院民事判決  九十一年度重訴字第七○號
    原      告  丁○○
                              .
                甲○○○
                丙○○
    訴訟代理人  邱創典律師
    被      告  乙○○
右當事人間請求損害賠償事件，經本院刑事庭移送前來（九十年附民字第一二○號）
，本院判決如左：
    主      文
被告應給付原告丁○○新台幣壹佰肆拾陸萬壹仟零玖元，應給付原告甲○○○新台幣
壹拾肆萬伍仟零陸拾玖元，應給付原告丙○○新台幣貳拾肆萬肆仟零玖元，及各自民
國九十一年九月十八日起至清償日，按年息百分之五計算之利息。
原告其餘之訴駁回。
訴訟費用由被告負擔百分之八十五，餘由原告負擔。
本判決第一項於原告丁○○以新台幣肆拾捌萬柒仟元，原告甲○○○以新台幣肆萬捌
仟元整，原告丙○○以新台幣捌萬壹仟元，各供擔保後，各就其勝訴部分得假執行。
原告其餘假執行之聲請均駁回。
    事      實
甲、原告方面：
  一、聲明：（一）被告應給付原告丁○○新台幣（下同）一百七十三萬二千零七十
      七元，應給付原告甲○○○一十七萬一千九百八十四元，應給付原告丙○○二
      十八萬九千二百八十二元，及均自起訴狀繕本送達翌日起，按年息百分之五計
      算之利息。（二）願供擔保，請准宣告假執行。
  二、陳述：
  （一）坐落嘉義縣民雄鄉崙子頂第一一七地號土地原為訴外人何警泰所有，原告等
        以鈞院八十六年度執字第三四一一號執行事件查封拍賣，被告於執行事件中
        ，與訴外人何警泰共同為犯意聯絡，先由訴外人何警泰簽發如附表一所示之
        本票四紙交付被告，製造不實之假債權七千萬元，被告於八十七年三月十六
        日持向臺灣高雄地方法院聲請本票裁定准許後，由被告於八十七年三月二十
        六日具狀向鈞院民事執行處聲請參與分配，獲得三千一百三十一萬一千零一
        十元之分配款，被告、訴外人何警泰偽造本票行為，經偵查起訴、判決，現
        由臺灣高等法院臺南分院審理中。
  （二）按因故意或過失不法侵害他人之權利者，負損害賠償責任，又數人共同不法
        侵害他人之權利者，連帶負損害賠責任，民法第一百八十四條第一項前段、
        第一百八十五條第一項明文，被告、訴外人何警泰明知其二人間並無七千萬
        元本票債權存在，竟共同偽造如附表一所示之本票，製造假債權，參與分配
        ，取得分配款，被告、訴外人何警泰間既無七千萬元本票真正債權，自有確
        認本票債權不存在之必要，被告分配所得之金額應賠償予原告三人，並按分
        配案件中各債權人之債權金額比例賠償。
  （三）被告所偽造之七千萬元本票，致原告減少分配款為三百十三一千零一十元，
        分別為執行費四十九萬元、分配款二百六十四萬一千零一十元（分配表次序
        3 、12、13、14、16等），以原告丁○○分配金額六百零九萬零三百五十七
        元、原告甲○○○分配金額六十萬四千七百三十三元，原告丙○○分配金額
        一百零一萬七千一百七十八元（分配表次序11、17二項），及訴外人林秋梅
        分配金額三百二十九萬七千零四十元，以上四人不足額計一千一百萬九千三
        百零八元，被告偽造本票致原告減少分配債權三百十三萬一千零十元，以比
        例○‧0000000分配，原告丁○○減少分配即損失一百七十三萬二千
        零七十七元，原告甲○○○損失十七萬一千九百八十四元，原告丙○○損失
        二十八萬九千二百八十二元，訴外人林秋梅損失九十三萬七千六百六十七元
        。
  （四）對被告抗辯之陳述：被告雖供稱與訴外人何警泰確有借貸關係，訴外人何警
        泰因而簽發七千萬元本票，然被告就七千萬元取得之原告、關係、簽發事實
        經過，與訴外人何警泰在刑事庭（即鈞院九十年易字第四二七號案）審理中
        ，其供述不符有如附表二之處，是其所辯，顯不足採。
  三、證據：提出執行金額計算書分配表、戶籍謄本各一份為證。
乙、被告方面：
    被告未於最後言詞辯論期日到場，惟曾何聲明或陳述。
  一、聲明：駁回原告之訴。
  二、陳述：訴外人何警泰有交付四張本票面額共七千萬元給我，因我有借款七千萬
      元予訴外人何警泰。
  三、證據：未提出任何證據。
丙、本院依職權調閱本院八十六年度執字第三四一一號民事執行卷宗。
    理      由
一、按訴狀送達後，原告不得將訴變更或追加他訴，但擴張或減縮應受判決事項之聲
    明者，不在此限，民事訴訟法第二百五十五條第一項第三款定有明文。本件原告
    附帶民事起訴狀就訴之聲明係請求「確認臺灣高雄地方法院八十七年度票字第三
    五二一號裁定如附表所示之本票債權不存在」、「被告應給付原告丁○○一百七
０    十三萬一千一百三十六元，應給付原告甲○○○一十七萬一千八百九十一元，應
    給付原告丙○○二十八萬九千一百二十五元，及均自起訴狀繕本送達翌日起，按
    年息百分之五計算之利息」，嗣於本院審理中撤回第一項關於確認債權不存在之
    請求（見本院卷第九十一年五月三十一日撤回狀），並就聲明第二項擴張請求為
    「被告應給付原告丁○○一百七十三萬二千零七十七元，應給付原告甲○○○一
    十七萬一千九百八十四元，應給付原告丙○○二十八萬九千二百八十二元，及均
    自起訴狀繕本送達翌日起，按年息百分之五計算之利息。」揆諸首揭法條，原告
    訴之變更自屬合法，先予敘明。
二、本件被告經合法通知，未於最後言詞辯論期日到場，核無民事訴訟法第三百八十
    六條各款所列情形，爰依原告之聲請，由其一造辯論而為判決。
三、原告起訴主張：坐落嘉義縣民雄鄉崙子頂第一一七地號土地原為訴外人何警泰所
    有，原告等以鈞院八十六年度執字第三四一一號執行事件查封拍賣，被告於執行
    事件中，與訴外人何警泰共同為犯意聯絡，先由訴外人何警泰簽發如附表一所示
    之本票四紙交付被告，製造不實之假債權七千萬元，被告於八十七年三月十六日
    持向臺灣高雄地方法院聲請本票裁定准許後，由被告於八十七年三月二十六日具
    狀向鈞院民事執行處聲請參與分配，獲得三百一十萬一千零一十元之分配款，被
    告、訴外人何警泰偽造本票行為，經偵查起訴、判決，現由臺灣高等法院臺南分
    院審理中。被告所偽造之七千萬元本票，致原告減少分配款為三百十三萬一千零
    一十元，分別為執行費四十九萬元、分配款二百六十四萬一千零一十元，被告偽
    造本票致原告減少分配債權三百十三萬一千零十元，以比例○‧0000000
    分配，原告丁○○減少分配即損失一百七十三萬二千零七十七元，原告甲○○○
    損失十七萬一千九百八十四元，原告丙○○損失二十八萬九千二百八十二元，訴
    外人林秋梅損失九十三萬七千六百六十七元，爰依侵權行為法律關係，起訴如訴
    之聲明所示。
四、被告則以：訴外人何警泰有交付四張本票面額共七千萬元，係因其確有借款七千
    萬元予訴外人何警泰云云，以資抗辯。
五、坐落嘉義縣民雄鄉崙子頂第一一七地號土地原為訴外人何警泰所有，原告等以鈞
    院八十六年度執字第三四一一號執行事件查封拍賣，被告於執行事件中，被告持
    訴外人何警泰簽發如附表一所示之本票四紙，面額共七千萬元，於八十七年三月
    十六日持向臺灣高雄地方法院聲請本票裁定准許後，於八十七年三月二十六日具
    狀向本院民事執行處聲請參與分配，獲得三百一十三萬一千零一十元之分配款，
    分別為執行費四十九萬元、分配款二百六十四萬一千零一十元（分配表次序為3
    、12、13、14、16），原告丁○○、原告甲○○○、原告丙○○參加分配債權，
    依序為六百二十九萬零四百六十六元、六十二萬四千六百零三元、一百零五萬零
    五百九十八元（分配表次序11、17），及訴外人林秋梅債權金額三百四十萬五千
    三百七十元（分配表次序15），以上四人債權金額共一千一百三十七萬一千零三
    十七元之事實，業經原告提出本院八十六年執字第三四一一號強制執行金額計算
    書分配表一份在卷可查，為被告所不爭執，復經本院依職權調閱本院八十六年執
    字第三四一一號執行卷宗，查核無誤，自堪信為真實。惟本件應審究之重點應在
    於被告持以參與分配之附表本票債權，是否確有七千萬借貸關係之原因債權存在
    ？
六、經查：
（一）被告乙○○固與訴外人何警泰就附表一所示本票之原因關係，係因借貸七千萬
      元予訴外人何警泰云云，惟以七千萬金額之鉅，被告就相同面額之支付明細、
      契約收據竟均無法提出，七千萬元借貸關係是否存在，已非無疑；又被告對於
      所提抗辯、及原告主張之事實，已於相當期間受合法之通知，除於九十一年九
      月十七日到庭陳述外，於九十一年十月十五日、九十二年一月廿八日、九十二
      年三月六日均於言詞辯論期日不到場，亦未提出準備書狀爭執，其徒空言陳述
      ，未於本院審理中舉證證明，自難認其抗辯足堪採信。
（二）被告雖於本院刑事庭審理中辯以：七十九年至八十一年間陸續借款給訴外人何
      警泰，共計一億元，後來變成轉投資泰鴻記科技有限公司（下簡稱泰鴻記公司
      ）之「二哥大」電訊事業，因執照申請被駁回，乃要求退股，訴外人何警泰折
      算退股金為一億四百萬元，以現金償還三千四百萬元，其餘七千萬元由訴外人
      何警泰於八十三年六月二十五日簽發本票，至八十四年六月二十五日再重新簽
      發本票，換回原先簽發之本票，債權俱屬真實云云，惟查：被告乙○○與訴外
      人何警泰就附表一所示本票之原因關係、簽發日期及泰鴻記公司投資資金來源
      、公司實際資本、經營與退股情形等情，二人所供，前後矛盾，且彼此互核與
      訴外人即本院九十年易字第四二七號案刑事庭中證人陳啟山、歐讚民證述內容
      亦不相符，此由附表二至五所示該二人及前開證人歷次筆錄供述內容予以對照
      即明，被告就前開供述不符之處，均未到場爭執。再查，泰鴻記公司於八十六
      年十二月三十日撤銷登記前，所登記之資本總額僅二千萬元，公司股東計有被
      告乙○○、訴外人何警泰與王民發（以上各繳股款六百萬元）、歐讚民、鄒名
      遠（以上各繳款一百萬元）五人，於八十三年十月十八日始繳清股本，此有公
      司基本資料查詢單、泰鴻記公司股東繳納股款明細表附於刑事卷宗可憑（臺灣
      嘉義地方法院檢察署八十九年偵字第六九三七號偵查卷第六一頁、本院九十年
      易字第四二七卷第二二至二三頁），被告空言遠逾登記出資額之一億元，為其
      實際出資云云，既與登記資料不符，嗣泰源公司於未及營利即遭撤銷登記後，
      被告縱使退股，亦不能獲得較出資額更多之退股金，況以被告投資一億元之龐
      大數額觀之，竟毫無任何書面資料可證明被告退股，且非由公司或其餘全體股
      東負責退還股款，反由訴外人何警泰以個人名義簽發本票連本帶利退還股款，
      亦悖於常情，是被告前開於刑事庭所辯，顯非可採。末查，被告因與訴外人何
      警泰因成立虛偽債權，由訴外人何警泰簽發附表本票予被告，由渠向法院取得
      確定本票裁定執行名義，持向執行法院聲明參與分配，使執行法院陷於錯誤，
      而於八十三年三月五日將不實之債權金額登載於分配表，涉有詐欺之犯行，業
      經本院刑事庭判處有期徒刑一年二月在案，現上訴臺灣高等法院臺南分院審理
      中，有本院九十年易字第四二七號刑事判決在卷可稽（見本院卷第三至六頁）
      ，益徵被告附表一本票債權係屬虛偽，原告應獲分配之債權因而受有損害，其
      請求被告賠償，自屬有據。
（三）原告丁○○、原告甲○○○、原告丙○○三人之債權額，分別為六百二十九萬
      零四百六十六元、六十二萬四千六百零三元、九十九萬九千三百六十四元，有
      分配表一份可按（見本院卷第四九頁），而訴外人何警泰所有系爭不動產拍賣
      所得金額為四百二十一萬元，有執行法院通知可稽。拍賣所得金額扣除土地增
      值稅六十五萬九千五百零六元、優先債權執行費（含被告執行費四十九萬元）
      後，可分配予原告及被告之餘額為三百萬零二千七百三十九元。依分配表所載
      被告分配之金額為二百六十四萬一千零一十元，此即原告及訴外人林秋梅所受
      之損害，應由原告及訴外人林秋梅按「債權額」比例分配，原告主張將被告執
      行費用四十九萬元列入損害結果、並以不足分配額比例計算，即非可採；職是
      ，被告應分別給付原告丁○○、原告甲○○○、原告丙○○、訴外人林秋梅，
      依序為一百四十六萬一千零九元、十四萬五千零六十九元、二十四萬四千零九
      元、七十九萬零九百二十三元（以上角以下均四捨五入）。末查系爭拍賣價金
      業經執行法院製作分配表，分配予被告，被告即取得請求執行法院交付該分配
      款項之權利，原告原得自拍賣價金取償之權利即因被告此項虛偽債權之分配而
      受有前開數額之損害，堪予認定。
七、從而，原告丁○○、原告甲○○○、原告丙○○，依侵權行為損害賠償之法律關
    係，請求被告依序給付一百四十六萬一千零九元、十四萬五千零六十九元、二十
    四萬四千零九元，及自起訴狀繕本送達翌日即九十一年九月十八日起（以九十一
    年九月十七日到庭日為送達日）至清償日，按年息百分之五計算之利息，自屬有
    據，應予准許，逾此範圍之請求，則無理由，應予駁回。
八、原告陳明願供擔保，聲請宣告假執行，經核其勝訴部份，合於法律規定，爰酌定
    相當之擔保金額予以准許；至於原告其餘假執行之聲請，因訴之駁回而失所附麗
    ，應予駁回，附此敘明。
九、本件事證已臻明確，兩造其餘攻擊防禦方法及所提未經援用之證據，經本院審酌
    後，認為均不足以影響本判決之結果，自無逐一詳予論駁之必要，併此敘明。
十、據上論結，原告之訴為一部有理由、一部無理由，依民事訴訟法第三百八十五條
    第一項前段、第七十九條但書、第八十五條第一項、第三百九十條第二項，判決
    如主文。
中      華      民      國    九十二    年      三      月     二十     日
~B臺灣嘉義地方法院民事第一庭
~B    法  官  蔡廷宜
右為正本係照原本作成
如對本判決上訴須於判決送達後廿日內向本院提出上訴狀
中      華      民      國    九十二    年     三       月     二十     日
~B    書記官  賴琪玲
~F0
~T40
本票四紙，共七千萬元（新台幣）
┌───────────────────────────────────┐
│編號   發票日    金額     到期日     利率           利息起迄日        │
├───────────────────────────────────┤
│一   84.6.25   二千萬元  85.6.26   年息百分之六    85.6.27至清償日止  │
├───────────────────────────────────┤
│二   84.6.25   二千萬元  85.8.26   年息百分之六    85.8.27至清償日止  │
├───────────────────────────────────┤
│三   84.6.25   二千萬元  85.10.26  年息百分之六    85.10.27至清償日止 │
├───────────────────────────────────┤
│四   84.6.25   一千萬元  85.12.26  年息百分之六    85.12.27至清償日止 │
│            （起訴狀誤載為二千萬元）                                  │
└───────────────────────────────────┘


司法院資訊處製作；財團法人民間司法改革基金會備份。
